【裁判字號】    89,訴,528
【裁判日期】    900518
【裁判案由】    偽造文書等
【裁判全文】
臺灣高雄地方法院刑事判決                          八十九年度訴字第五二八號
    公  訴  人  臺灣高雄地方法院檢察署檢察官
    被      告  丙○○
    選任辯護人  王文雄
右列被告因偽造文書等案件，經檢察官提起公訴（八十七年度偵字第一四三二八號）
，本院判決如左：
    主  文
丙○○行使變造私文書，足以生損害於他人，處有期徒刑肆月，如易科罰金，以參佰
元折算壹日；又意圖為自己不法之所有，而侵占對於業務上所持有之物，處有期徒刑
陸月，如易科罰金，以參佰元折算壹日。應執行有期徒刑捌月，如易科罰金，以參佰
元折算壹日，緩刑貳年。
    事  實
一、丙○○自民國八十三年起至八十六年八月間止，在高雄縣六龜鄉農會寶來辦事處
    任職，經辦定期存款、活期存款及活期儲蓄存款等業務，為從事業務之人。於八
    十四年三月三十日經辦乙○○之定期存款四筆，每筆均為新台幣（下同）五十萬
    元，戶名均為乙○○，定期存款帳卡之帳號分別為九八四、九八五、九八六及九
    八七號，（存單號碼分別為七四六、七四七、七四八及七四九號），定存期間均
    為八個月，起息日期為八十四年三月三十日，到期日期為八十四年十一月三十日
    。詎丙○○為該農會寶來辦事處處理事務，於八十四年十一月十日，竟意圖為乙○○不法之利益，擅自以立可白將上揭帳戶之定存帳卡四張其上之起息日期均變
    造為「８４、３、１０」，到期日期均變造為「８４、１１、１０」，而為違背
    其任務之行為，並據以行使將乙○○之上開四筆定期存款辦理到期解約（實係期
    前解約），事後仍以到期解約之利息撥入乙○○之帳戶，藉此方法使乙○○自該
    農會多獲取二十日之利息差額及免除期前解約應負擔之損失，且丙○○為掩飾其
    犯行，亦於乙○○到期時交回之七四六、七四七、七四八及七四九號之定存存單
    四張其上之存款期間均變造為「８４年３月１０日起」至「８４年１１月１０日
    止」，足以生損害於該農會。
二、丙○○於八十四年十二月十五日，向六龜鄉農會領得空白定期存款存單一百張，
    存單號碼為００３１０１號至００３２００號，並放置於該農會。於八十四年十
    一月六日，因受甲○○之託，代辦五十萬元之定期存款，存款名義人為甲○○之
    子郭挺生。而於八十五年四月六日該筆定期存款到期，甲○○乃將該筆款項借予
    丙○○，至八十六年十月六日本息共五十八萬元，甲○○乃委請丙○○再將之存
    入該農會辦理定存，惟丙○○未依所託將五十八萬元存入該農會寶來辦事處，並
    於八十六年十月六日，在該農會寶來辦事處，竟意圖為自己不法之所有，而將自
    己對於業務上所持有該農會之空白定期存款存單一張（存單號碼為００３１６１
    號），未作為業務之正當使用，以變易持有為所有之意思予以侵占入己，並在其
    上偽填存款人姓名郭挺生、金額五十八萬元、存款期間自八十六年十月六日至八
    十七年十月六日止，以一年為期，並盜用該農會寶來辦事處主任吳富吉之印章，
    偽造存單號碼為００３１６１號定期存款存單，復於八十六年十月七日據以行使
    交付予甲○○，以掩飾其未將款項存入之事實，足以生損害於該農會及甲○○。
三、案經法務部調查局高雄縣調查站移送臺灣高雄地方法院檢察署檢察官偵查起訴。
    理  由
一、訊據被告丙○○固坦承右揭犯罪事實（二）之犯行，惟矢口否認有於右揭犯罪事
    實（一）之時地不法變造乙○○之定存帳卡、定存存單及背信之犯行，辯稱：乙○○是八十四年十一月十日來我們農會要辦理續存，並說我起息日期寫錯，應是
    十日才對，我想她是要續存，沒有影響，所以才辦理更正，我是在她的定存帳卡
    及定存存單更正起息日及到期日，因為她的定存單在我的印象裡，較多是在十日
    到期，所以我認為自己可能有誤，沒有查證清楚，她叫我改，我就幫她改云云。
    惟查：
  (一)證人即案發當時擔任該農會秘書陳羅瑞芳於本院審理中證稱：如果有續存，應該
    是要蓋續存章，再加蓋轉帳訖。如果沒有續存而領現金時，會蓋現金訖。如果要
    轉帳不領現金時，會蓋轉帳訖，但寶來辦事處如轉帳，亦會加蓋現金訖等語（見
    本院八十九年五月二十五日審判筆錄），核與證人即案發當時擔任該農會寶來辦
    事處定存及出納業務之職員丁○○於本院審理中證稱：定存到期欲續存時，要拿
    舊定存單來換新存單，並在舊定存單上蓋續存章，亦要加蓋轉帳章，而帳卡上續
    存章一定要蓋。定存到期不續存時，要蓋到期解約章及轉帳章。解約及轉帳都要
    交給出納在存單上蓋章等語大致相符（見本院八十九年八月三十一日審判筆錄）
    ，堪認欲將定期存款辦理續存時，依該農會正常作業程序，應在定存帳卡及舊定
    存存單上均蓋用續存章及轉帳章。本院復觀以證人乙○○之七四六、七四七號定
    存存單二張（另七四七、七四八號定存存單二張業據該農會函覆已尋覓無著）及
    九八四、九八五、九八六及九八七號定存帳卡四張，其上均只有蓋轉帳章，此有
    該定存存單二章及定存帳卡四張附卷可參，而被告亦自承定存單到期應蓋到期解
    約章，但有時忙的話會忘記等情（見本院八十九年四月十九日審判筆錄），足認
    被告在為該農會處理業務時，並未依正常作業程序運作，致使證人乙○○該四筆
    定期存款，從定存帳卡及定存存單內容觀之，因均僅蓋用轉帳章之情形下，並無
    法清楚由定存帳卡及定存存單內容得知該四筆定存資金之正確流向，參以被告為
    該農會負責定期存款、活期存款及活期儲蓄存款等業務，是以被告既係從事此等
    主要業務之人，衡諸經驗及論理法則，被告應對於客戶將存款存入該農會之定存
    帳戶內，其主要目的即在獲取利息，而變更日期結果將嚴重影響利息起算多寡，
    且如發覺有誤而欲更改，該農會內部必然規定有嚴格審核之作業程序，經核屬實
    後，方得加以更改，豈能由被告自認有誤而擅自以立可白在該等定存帳卡及定存
    存單上恣意更改起息日期及到期日期，足認被告既係負責此項定存業務之人，對
    於更改起息及到期日期之正常作業程序，自不能推諉不知，且該四張定存帳卡上
    均各已載第一期利息係八十四年五月一日撥入，之後六筆利息撥入日期均係在每
    月三十日或前後一、二日，此有該定存帳卡影本四張及七四六、七四七號定存存
    單影本二張及撥入定存利息之乙○○帳戶交易明細表一份附卷可憑，足見證人乙○○該四筆定期存款之正確起息日期應係八十四年三月三十日等情堪以認定，則
    被告前開所辯證人乙○○要求更改起息及到期日期，其因過失未加查證而加以塗
    改云云，然實際上卻「逐一仔細地」將二張定存存單及四張定存帳卡其上之「３
    ０日」塗改更正為「１０日」，而「忽略」該四張定存帳卡上均已載明前七筆利
    息之撥入日期，故縱如證人乙○○請求被告對日期加以塗改等情為真，然依被告
    所負責業務之範圍內，竟對此一顯而易見不實之要求未加查證，顯與常理有悖，
    足徵被告前開所辯，殊難採信。綜上所述，益徵被告在客觀上確有為背信及行使
    變造私文書之行為，主觀上確有意圖為乙○○不法之利益及行使變造私文書之犯
    意，足以生損害於該農會等情堪以認定。
  (二)右揭犯罪事實（二），業據被告於本院審裡中供承不諱，核與證人甲○○、陳羅
    瑞芳及吳富吉分別於偵審中所證述之情節大致相符，復有該偽造之定期存款存單
    影本一紙及郭挺生之六龜鄉農會帳戶交易明細表一份附卷可憑，足見被告此部分
    之自白核與事實相符，自可採為認罪科刑之依據。
  (三)綜上所述，本件事證已臻明確，被告犯行洵堪認定，應予依法論科。
二、被告丙○○係該農會之職員，經辦定期存款、活期存款及活期儲蓄存款等業務，
    為該農會處理事務，竟意圖為證人乙○○不法之利益，擅自變造定存帳卡四張及
    定存存單四張其上之起息及到期日期，而為違背其任務之行為，並據以行使而使
    該農會仍以到期解約之利息撥入乙○○之帳戶，自足以生損害於該農會。又被告
    未將證人甲○○之五十八萬元存入該農會，竟意圖為自己不法之所有，先將自己
    對於業務上所持有該農會之空白定期存款存單一張（存單號碼為００３１６１號
    ），未作為業務之正當使用，以變易持有為所有之意思予以侵占入己，並偽造該
    定期存款存單據以行使交付予證人甲○○，自足以生損害於該農會及甲○○。核
    被告所為，係犯刑法第二百十六條、第二百十條之行使變造私文書罪、第三百四
    十二條第一項之背信罪、第三百三十六條第二項之業務侵占罪、刑法第二百十六
    條、第二百十條之行使偽造私文書罪。被告同時變造定存存單四張及定存帳卡四
    張其上之起息日期及到期日期之行為，係基於同一變造私文書犯意下之接續行為
    ，僅侵害一個法益，只論以一罪。被告變造定存存單及定存帳卡其上之起息日期
    及到期日期之私文書行為復持以行使，變造私文書之低度行為應為行使之高度行
    為所吸收，不另論罪，公訴人雖未引用行使變造私文書及業務侵占之條文，惟於
    犯罪事實欄已明確記載行使變造私文書及業務侵占之事實，行使變造私文書及業
    務侵占部分業經起訴，本院自應加以審理，併此敘明。被告盜用「吳富吉」印章
    並蓋用「吳富吉」印文一枚之行為屬偽造定存存單之私文書之階段行為；其偽造
    定存存單後復持以行使，偽造私文書之低度行為又為行使之高度行為所吸收，均
    不另論罪。被告所犯行使變造私文書罪及背信罪之間、業務侵占罪及行使偽造私
    文書罪之間，均有方法目的、原因結果之牽連關係，依刑法第五十五條後段之規
    定，均應各從較重之行使變造私文書罪、業務侵占罪處斷。又被告所犯行使變造
    私文書罪及業務侵占罪之間，犯罪時間相隔近二年，且犯罪手段亦不相同，應認
    被告前開二罪之犯意個別，罪名互殊，應予分論併罰。又公訴人於犯罪事實（一
    ）認被告因須用錢，乃商得證人乙○○之同意將前開四筆定期存款提前解約貸借
    被告週轉，而由被告補足期前解約之利息差額，又被告為該農會處理事務，意圖
    為自己不法之利益，將前揭定存存單及定存帳卡予以變造並據以向該農會行使，
    事後仍以到期解約之利息撥入證人乙○○之帳戶，藉此方法避免支付利息差額；
    及認被告於八十四年十二月十五日，向該農會領得空白定存單一百張，編號為０
    ００３１０１號至００３２００號，竟未作為業務之正當使用，均將之據為己有
    等云，惟被告於本院審理中堅詞否認有向證人乙○○借此四筆定期存款，而係至
    八十六年間才有向證人乙○○借款一百萬元等情，又證人乙○○於本院審理中亦
    證稱：當時該四筆定期存款並無借予被告，至於是何時借款予被告已不記得等語
    （見本院八十九年五月二十五日審判筆錄），復經本院核閱卷附之農會交易明細
    表、農會定期性存款轉換明細表、傳票日結表、收入傳票等件以觀，堪認其中二
    張定存存單之存單號碼七四六、七四七號應係八十四年十一月十日由帳號（
    五七六—四—）轉帳續存至帳號（五七六—五—一、五七六—
    五—二）之證人乙○○二張定存存單上（存單號碼為一一七一、一一七二
    號），且並無證人乙○○當時提領此四筆定期存款之相關紀錄，故尚難證明當時
    被告確有向證人乙○○借得該四筆定期存款以供週轉等情；再經本院調閱被告之
    夫謝仁文之支票帳戶往來明細紀錄以查，足認被告所言係於八十六年間始向證人
    乙○○借款一百萬元等情非虛，足見被告於本件犯罪事實（一）之時地，並無如
    公訴人所指因須用錢，乃商得證人乙○○之同意，將前揭定期存款提期解約貸借
    被告週轉情事；又被告僅於八十六年十月六日，侵占該農會之空白定期存款存單
    一張（存單號碼為００３１６１號），已如前述，且被告堅詞否認有侵占另外九
    十九張空白定存存單之犯行，辯稱：我只有拿一張，其餘九十九張都放在農會等
    語（見本院九十年五月四日審判筆錄），經本院核閱卷附法務部調查局高雄縣調
    查站證物清冊及該農會提供之前開相關卷證資料以觀，足認被告確實僅有使用前
    開空白定存存單一張等情，此外，復查無其他積極證據足資證明被告確有侵占其
    餘九十九張空白定存單之犯行，堪認被告此部分所辯，應屬可採，是公訴人此二
    部分所認，均尚有誤會，惟尚不影響本件認定被告背信、行使變造私文書及業務
    侵占之犯行，附此敘明。爰審酌被告犯罪後尚能坦認部分犯行，其因一時貪念致
    罹刑章，犯罪之動機、目的、手段、所生之危害非鉅，且已返還被害人甲○○全
    部存款及犯罪後之態度尚佳等一切情狀，各量處如主文所示之刑，又被告行為後
    ，刑法第四十一條業經立法院於九十年一月四日修正為第四十一條第一項：「犯
    最重本刑為五年以下有期徒刑之刑之罪，而受六個月以下有期徒刑或拘役之宣告
    ，因身體、教育、職業、家庭之關係或其他正當事由，執行顯有困難者，得以一
    元以上三元以下折算一日，易科罰金。」，並經總統於九十年一月十日公布施行
    ，將易科罰金之適用範圍擴大為最重本刑五年以下有期徒刑之罪，而易服勞役及
    期間、數罪併罰之定執行刑、緩刑及易以訓誡、易科罰金各事項，均應依新法〈
    最高法院二十四年七月民刑庭總會（二）意旨參照〉，本件被告行為後，法律業
    已變更，且修正後之法律有利於被告，爰依刑法第二條第一項前段之規定，易科
    罰金之折算標準條件自應適用新法，併諭知易科罰金之折算標準，並定其應執行
    刑，以資懲儆。末查，被告前未曾受有期徒刑以上刑之宣告，此有臺灣高等法院
    被告全國前案紀錄表及臺灣高雄地方法院檢察署刑案資料查註紀錄表附卷可參，
    經此次科刑教訓後，應知警惕而無再犯之虞，本院認為前開對其宣告之刑，以暫
    不執行為適當，併予宣告緩刑二年，以啟自新。至被告變造之定存帳卡四張及定
    存存單四張，因均已為該農會所有，而其中定存單二張已據該農會函覆尋覓無著
    ，惟均非被告所有，業據其供明在卷可按，又非專供犯罪所有之物，亦非違禁物
    ，爰不另為沒收之諭知。被告偽造存單號碼為００３１６１號定期存款存單蓋用
    之「吳富吉」印文一枚，係盜用吳富吉所有之印章，既非偽造之印文，而上開私
    文書復因行使而交付予甲○○所有，自亦非屬被告所有之物，即無從宣告沒收之
    。又被告偽造郭挺生名義之存單號碼為００３１６１號定期存款存單，雖有書立
    郭挺生之姓名，惟該記載僅在識別存款人為何人，並無表示存款人本人簽名之意
    思，並無偽造署押問題，亦不予宣告沒收，併予敘明。
據上論斷，應依刑事訴訟法第二百九十九條第一項前段、刑法第二條第一項前段、第
二百十六條、第二百十條、第三百四十二條第一項、第三百三十六條第二項、第二百
十六條、第二百十條、第五十一條第五款、修正後第四十一條第一項、第七十四條第
一款，罰金罰鍰提高標準條例第一條前段、第二條，判決如主文。
本案經檢察官李宛凌到庭執行職務。
中      華      民      國    九十      年      五      月     十八     日
                                臺灣高雄地方法院刑事第七庭
                                    審判長法  官    裕斗
                                          法  官    何秀燕
                                          法  官    林家賢
右正本證明與原本無異。
如不服本判決，應於判決送達後十日內，向本院提出上訴狀。
                                          書記官    李忠霖
中      華      民      國    九十      年      五      月     十八     日


司法院資訊處製作；財團法人民間司法改革基金會備份。
